臺灣彰化地方法院刑事判決　　　　　　　95年度易字第1340號
公　訴　人　臺灣彰化地方法院檢察署檢察官
被　　　告　丁○
選任辯護人　楊振裕律師
上列被告因家庭暴力之傷害案件，經檢察官提起公訴（95年度偵
字第8214號），本院判決如下：
    主  文
丁○傷害人之身體，處有期徒刑肆月，如易科罰金，以新臺幣壹
仟元折算壹日。又公然侮辱人，處罰金新臺幣壹萬元，如易服勞
役，以新臺幣壹仟元折算壹日。
    事  實
一、丁○為乙○○之阿姨，2人為家庭暴力防治法第3條第4款所
    稱之旁系血親三親等之家庭成員關係。但丁○與乙○○之父
    親甲○○發生婚外情，於民國（下同）58年6月12日生下一
    女林慈芬，乙○○之母親楊玉枝遂於59年2月9日與甲○○離
    婚，因此導致丁○與乙○○之嫌隙日深。丁○與甲○○同居
    於彰化縣大城鄉○○路41號之住處，95年8月20日下午6時許
    ，乙○○前往上述住處，要探望父親甲○○，丁○表示不歡
    迎乙○○，雙方一言不合，發生口角爭執，丁○先打電話給
    住在附近的丙○○（即乙○○之弟媳、甲○○之二媳婦），
    要丙○○開車來將乙○○載走，丙○○迅速開車趕到上址。
    丁○見乙○○仍端坐在客廳沙發上，念及數十年來新仇舊恨
    ，先基於公然侮辱之故意，在騎樓路邊等處，公然辱罵乙○○「瘋女人」等語，貶損乙○○之名譽，丁○並惱羞成怒，
    竟基於傷害之犯意，先以徒手拉住乙○○之頭髮，大力搖晃
    ，毆打乙○○頭部，再拉住乙○○的頭髮往下一拉，乙○○
    跌坐在地上，乙○○一時無反抗能力，丁○抓起乙○○雙腳
    拖行至屋外，再抓起乙○○猛力去撞路旁丙○○之車輛，並
    在路邊續罵乙○○為「瘋女人」，致乙○○受有「頭部外傷
    、胸部挫傷」之傷害，名譽受到貶損。
二、案經乙○○訴由彰化縣警察局二林分局報請臺灣彰化地方法
    院檢察署檢察官偵查起訴。
    理  由
一、認定事實之證據及理由：
    被告丁○於本院審理中，固不否認於上揭時、地與告訴人乙○○發生糾紛，惟矢口否認有何傷害、公然侮辱之行為，辯
    稱：當天告訴人乙○○來吵說要分家產，乙○○與甲○○（
    告訴人之父親）發生爭執，我與甲○○走到騎樓外面去，乙○○還在客廳裡面罵，揚言要讓我在大城鄉住不下去，甲○○便進去要打電話報警，乙○○就與甲○○發生拉扯，我怕
    乙○○傷害她父親（甲○○），我便要將乙○○拉走，她坐
    在客廳地上不走，我是拉著她的雙手拉到鋁門窗位置，她便
    站起來自己走出去，我並沒有傷害、公然侮辱之犯行云云，
    然查：
  (一)告訴人乙○○於95年8月20日至彰化基督教醫院二林分院急
    診，經安排照X光及住院，翌日（21日）才出院，經診斷為
    「頭部外傷、胸部挫傷」，有診斷證明書可證（偵查卷第25
    頁）。而乙○○於95年8月20日下午6時許尚在被告家中作客
    ，乙○○於95年8月20日晚上，在彰化基督教醫院二林分院
    急診時，已證明受有上揭傷害，此應與95年8月20日晚上發
    生之衝突有關。
  (二)證人（告訴人）乙○○於本院審理中結證稱：「（95年8月
    20 日下午6時許在彰化縣大城鄉○○路41號地點，一開始在
    現場，有幾人在現場？）鄰居，我父親、阿姨丁○、王太太
    。」「（你的弟媳丙○○是大約何時回來？）我剛進去不久
    ，約1、20分鐘他就回來，還沒有起衝突之前就回來。（她
    回來坐在何處？）她站在客廳裡，是站在父親的旁邊，客廳
    很小。」「（當天丙○○是何人請他過來？）因為我阿姨不
    給我住，沒有辦法，沒有車了，我準備去住丙○○的家，是
    丁○打電話給他的。」「（後來發生何事？我父親生病，我
    與他多瞭解一些，阿姨趕我走。.. （你阿姨如何趕你走？
    ）我父親要叫麵給我吃，我與我父親坐在客廳沙發上，我阿
    姨有挑釁的味道，我沒有想到他會衝進來，抓住我的頭髮，
    一直晃，我的眼鏡掉下去。（哪一隻手抓住你的頭髮？搖晃
    的方式如何？）我不知道他以哪一隻手抓我的頭髮，就是將
    我的頭髮抓住，上下搖晃，再將我壓到地下，將我拖行到外
    面約100公尺，從客廳經過騎樓，到馬路上，到馬路上將我
    抓起，往汽車上撞，撞汽車的鋼板部分，... 我當時幾乎有
    點昏倒的感覺。」「（丁○如何罵你？在何處罵你？）在路
    邊罵我，在拉扯之前就罵我，還沒有打就罵我，罵我是『瘋
    女人』...。（他在路旁罵你，你人在何處？）我人在客廳
    。（除了罵你『瘋女人」外，還有罵你什麼話讓你不舒服？
    ）他說你好膽出來，我不管你什麼人，我還是要打你。」等
    語，核與證人丙○○（乙○○之弟媳、甲○○之媳婦、被告
    之姪媳）於本院審理中結證稱：「（你在案發當天為何會到
    丁○的住處？）因為丁○打電話叫我去的。（做什麼事情？
    ）載我大姐【按：乙○○】回家。（幾點過去？）大約是下
    午五、六點。（丁○為何要叫你去載乙○○？）因為父親身
    體不舒服，住處不方便讓他住，他要我載他去坐車或是住在
    我家。（你去丁○的住處時，當時有哪些人？）我父親、阿
    姨、大姐，就他們三人。（那時候他們在做什麼事情？）阿
    姨與爸爸坐在門口，大姐在客廳看報紙。（後來為何會有衝
    突的產生？）因為阿姨不讓他住，大姐想要住下來。（接下
    來發生何事？）阿姨要他走，大姐希望住下來，就拉扯，我
    父親有將他們分開，不要為這件事情堅持，阿姨從外面進來
    拉我大姐要出去，但大姐不要，阿姨就拉大姐的頭搖晃，並
    徒手打他的頭，一手拉頭髮，一手打頭，我與父親想要將他
    們二人拉開，但是沒有辦法，大姐就被阿姨拖到門口，我的
    車子在外面，就在我的車子處停下來，有撞到我的車子，我
    趕快去找鄰居，大家圍著看，也不過來，後來我父親出來，
    要他們不要這樣，才結束的。（他打頭，是哪一個部位？）
    抓頭蓋骨的頭髮，我不確定打到何處，但打動作我有看到。
    （丁○對著告訴人講過哪些話？）他罵乙○○『瘋女人』。
    （是在打的過程罵，還是之前就罵？）應該都有。」「（有
    看到丁○壓著乙○○在地上？）他拖行。（請當場示範？）
    乙○○硬坐在沙發上，丁○要拉他走，阿姨【按：丁○】有
    一個拉起來的動作，乙○○不肯起來，他不走，阿姨拉他起
    來，乙○○就掉在地上。（他拉到外面的時候，之後如何處
    置乙○○？）他們二人碰到車子，就互相拉扯，我父親過來
    ，要他們不要這樣。（碰車子幾下？）我不知道，這時候我
    要找鄰居幫忙。」等語，二人所證述之基本事實大致相符，
    亦與上述驗傷診斷書之記載傷勢相吻合。
  (三)證人乙○○與丙○○二人之供述，唯一的歧異點是被告如何
    拖行乙○○。乙○○於本院審理中稱「她拉著我的頭一直拖
    出去」「她是拉著我的頭」「她用二隻手、一隻抓頭髮、一
    隻抓我的手出去」（96年2月7日審理筆錄第10、13、14頁）
    ，但乙○○也證稱被告「抓住我的頭髮，一直晃，我的眼鏡
    掉下去」「（丙○○人當時在何處？）我的眼鏡掉了，我不
    知道他人在何處」等語（96年2月7日審理筆錄第7、12頁）
    。而證人丙○○卻證稱「丁○拖著我大姐的身體」「丁○手
    拉著我大姊的腳出去。（是二隻腳拖出去，或是拉著頭髮出
    去？）本來是打她的頭髮，我大姐不願意出去，後來才拉著
    腳出去。（是否拉著手出去？）是拉腳，她硬拖出去的」（
    96年2月7日審理筆錄20頁）。究竟丁○是拉著乙○○頭髮、
    手出去？或是拖著乙○○的腳出去？二位證人雖然供述不一
    致，辯護人亦質疑證人有串供之嫌。然本件告訴人乙○○有
    委任告訴代理人林伸全律師，在第一次審理期日前早已影印
    閱覽卷宗（有閱卷申請書附卷可證），應早已發現丙○○（
    95年10月4日）偵查中證述與乙○○供述不相同，如果證人
    丙○○、乙○○有心要串證，其中一人應更改先前證詞才能
    互相吻合，但證人丙○○、乙○○仍堅持各自於偵查中一貫
    之證詞，益可證二人是基於自己的記憶忠實陳述，並無虛偽
    不可告人之事。而證人的證詞是基於自己的記憶，記憶力受
    當時客觀環境、視線、觀察角度、觀察能力有所不同，並非
    陳述不一致即屬偽證。而證人乙○○已經陳述當時因被毆打
    ，所以眼鏡掉了，有些看不清楚，也證稱「我當時幾乎有點
    昏倒的感覺」。而突如其來毆打動作，令乙○○驚嚇不已，
    所證稱「拉著頭髮出去」在客觀上要藉由頭髮拉動42公斤體
    重，是比較不符常情，此應該是乙○○因為被毆打拉到地下
    ，眼鏡又掉了，一時驚惶不已，又頭仰著朝上，模糊的視線
    並未看清楚由哪個部位被拉出去所致。而證人丙○○當時人
    在旁觀，清楚看到全程，應以丙○○所稱「乙○○被拉著腳
    出去」證詞較為正確可信。
  (四)被告雖辯稱：我與甲○○到騎樓去，但乙○○還在客廳裡罵
    ，甲○○要回去客廳打電話報警，乙○○拉扯甲○○，我怕
    甲○○受傷，所以便要將告訴人拉走云云，辯護人並主張為
    緊急避難云云。然而確有諸多可疑；證人丙○○已於本院
    審理中結證稱：「（後來為何會有衝突的產生？）因為阿姨
    不讓他住，大姐想要住下來。（接下來發生何事？）阿姨要
    他走，大姐希望住下來，就拉扯，我父親有將他們分開，」
    等語，所以是被告與乙○○發生衝突，不是乙○○與甲○○
    發生衝突。證人甲○○因前往加拿大其兒子處休養，本院
    屢次傳喚不到。證人甲○○於95年9月26日檢察官偵訊中雖
    然作不利乙○○之供述，但甲○○卻證稱：「她【按：丁○
    】叫乙○○不要再打了，還說要去報警。」（偵查卷第45
    頁），供稱是被告丁○主張要報警，與被告一再辯解是甲○○進屋內要報警，二人陳述亦互相矛盾，顯有不可信之情形
    ，故依據刑事訴訟法第159條之1第2項規定，甲○○於偵查
    中之供述，不可作為證據。故而本件並無緊急避難問題。
  (五)按以粗鄙之語言在公共場所向特定之人辱罵時，倘為其他不
    特定人可以聞見之情形，而其語言之含義，又足以減損該特
    定人之聲譽者，自應成立刑法第309條第1項之罪。又按刑法
    上之公然侮辱罪，祗須侮辱行為足使不特定人或多數人得以
    共見共聞，即行成立（司法院院字第1863、2179、2033號解
    釋可資參照）。被告在路邊、騎樓等開放空間辱罵乙○○為
    「瘋女人」，依據社會通念，足以貶損他人之社會評價，有
    輕蔑他人、使人難堪之詞，顯屬侮辱之言語，路邊、騎樓亦
    屬不特定人得以共見共聞之場所，對乙○○出言不遜，其公
    然侮辱之事實甚明。
  (六)綜據上述，被告徒手毆打乙○○，又拉住乙○○去撞丙○○
    的車子，致乙○○受有頭部外傷、胸部挫傷之事實，並出言
    公然侮辱乙○○，已可認定，本案事證明確，被告傷害、公
    然侮辱之犯行，應依法論科。
二、論罪科刑：
  (一)查被告丁○係告訴人之阿姨，有戶籍資料附卷可證，係三親
    等旁系血親，屬家庭暴力防治法第3條第4款之家庭成員，是
    核被告所為，係犯刑法第277條第1項之普通傷害罪、刑法第
    309條第1項之公然侮辱罪。被告係對旁系血親三親等血親之
    告訴人實施身體上不法侵害之行為，而成立刑法所規定之犯
    罪，屬家庭暴力防治法第2條第1項第2款之家庭暴力罪。被
    告所犯上述「傷害」「公然侮辱」二罪，犯意個別，罪名有
    異，應分論併罰。
  (二)被告犯罪後，家庭暴力防制法於96年3月28日，由總統華總
    一義字第09600037771號令修正公佈全文66條，其中關於「
    家庭暴力罪」之定義，由第2條第2項改立於第2條第1項第2
    款，但文字定義並無不同，並非法律變更，併此說明。
  (三)量刑審酌：被告本無前科（有臺灣高等法院被告前案紀錄表
    可參），素行良好，但自年輕時介入姊姊與姊夫家庭，致使
    他人家庭破裂，又因婚外情產下一女，數十年來剪不斷理還
    亂之親情與恩怨，引來雙方嫌隙日深，而乙○○前往探視父
    親，本屬親情天倫，被告與乙○○一言不合，被告雖比乙○○年長8歲，但本院審理時觀察，被告之身高及體型都比乙○○壯碩，十分明顯，被告竟以猛力毆打乙○○，拖出去碰
    撞汽車，手段相當兇暴，對乙○○所造成之身心創傷甚鉅，
    且被告犯後一再推說是乙○○的過錯，欠缺悔過之心，犯後
    態度不佳等一切情狀，各量處如主文所示之刑，並各諭知易
    科罰金、易服勞役之折算標準，
三、不另為無罪諭知部分：
  (一)公訴意旨另以：被告丁○於95年8月20日下午6時許，在其與
    甲○○位於彰化縣大城鄉○○路41號之住處，基於毀損之犯
    意，將乙○○拖至屋外，致乙○○穿著之絲襪於拖行過程中
    破損，因認被告涉犯刑法354條「毀損罪」嫌。
  (二)依據上述證據顯示，被告係基於單一傷害之故意，由客廳內
    毆打，拖行到騎樓外汽車邊，續以毆打，在緊密之時間、空
    間內，本僅構成一個傷害罪，至於告訴人乙○○所穿之褲襪
    ，在拖行過程中磨損，乃屬拖行之當然結果，而拖行僅屬於
    傷害過程之一，毀損乃為傷害之犯行所吸收，不另論罪。此
    為學理上最典型的「吸收關係」，正如同以開槍殺人犯罪時
    ，子彈會貫穿衣服，但並不另論以毀損衣服罪名，因為在社
    會通念中，論以殺人罪即足以彰顯全部不法內涵，再論以毀
    損罪是多此一舉。而毆打過程中，雙方縱有拉扯造成衣服破
    損，但犯罪者之目的在於傷害而不在於毀損，故不必另論毀
    損罪。惟檢察官認為被告係一行為觸犯傷害、毀損二項罪名
    ，為想像競合犯，本院不另為無罪諭知，併此說明。
四、適用法條：
  (一)刑事訴訟法第299條第1項前段。
  (二)刑法第277條第1項、第309條第1項，第41條第1項前段，第
    42條第3項。
  (三)刑法施行法第1條之1。
本案經檢察官郭玄義到庭執行職務。
中　　華　　民　　國　　96　　年　　4　　月　　20　 　日
                  刑事第三庭    審判長法官  林欽章
                                法      官  唐中興
                                法      官  葉明松
以上正本證明與原本無異。
如不服本判決，應於判決送達後10日內，向本院提出上訴狀（ 須
附繕本 ）。
告訴人或被害人對於判決如有不服具備理由請求檢察官上訴者，
其上訴期間之計算係以檢察官收受判決正本之日期為準。
中　　華　　民　　國　　96　　年　　4　　月　　20　　  日
                                書  記  官  于淑真
【附錄本案論罪法條】
中華民國刑法第277條
傷害人之身體或健康者，處3年以下有期徒刑、拘役或1千元以下
罰金。
犯前項之罪因而致人於死者，處無期徒刑或7 年以上有期徒刑；
致重傷者，處3 年以上10年以下有期徒刑。
中華民國刑法第309條
公然侮辱人者，處拘役或 3 百元以下罰金。
以強暴犯前項之罪者，處 1 年以下有期徒刑、拘役或 5 百元以
下罰金。
刑法施行法第1-1條
中華民國九十四年一月七日刑法修正施行後，刑法分則編所定罰
金之貨幣單位為新臺幣。
九十四年一月七日刑法修正時，刑法分則編未修正之條文定有罰
金者，自九十四年一月七日刑法修正施行後，就其所定數額提高
為三十倍。但七十二年六月二十六日至九十四年一月七日新增或
修正之條文，就其所定數額提高為三倍。
